臺灣高等法院刑事判決
110年度上更一字第209號
上  訴  人  臺灣臺北地方檢察署檢察官
被      告  陳金榮



上列上訴人因被告詐欺等案件，不服臺灣臺北地方法院109年度
訴字第423號，中華民國109年6月30日第一審判決（起訴案號：
臺灣臺北地方檢察署108年度偵字第25485號），提起上訴，本院
判決後，經最高法院發回更審，本院判決如下：
    主  文
原判決撤銷。
陳金榮犯三人以上共同詐欺取財罪，處有期徒刑壹年肆月。又犯
三人以上共同詐欺取財罪，處有期徒刑壹年貳月。應執行有期徒
刑貳年貳月。
    事  實
陳金榮於民國108年7月間加入真實姓名年籍不詳，自稱「蔡德河
」、「趙天立」、「誠」、「阿全」等成年人組成之詐欺集團，
由陳金榮擔任應徵「車手」成員之「面試官」角色（即受指示負
責核對履歷表和應徵者身分，確認與該應徵者履歷表所載資料相
符、係屬本人，再將資料回傳給「阿全」以便詐騙集團控管），
並約定其每面試1位車手可獲取新臺幣（下同）2千元作為報酬，
於108年7月25日至同年8月21日陸續招募張友瑞（涉嫌加重詐欺
部分，業經原審判刑確定）等人加入該詐欺集團。嗣陳金榮與該
集團成員共同意圖為自己不法之所有，基於3人以上共同詐欺取
財之犯意聯絡，由該集團成員以不詳方式取得中華郵政股份有限
公司帳號000-00000000000000號、000-00000000000000號帳戶（
下稱中華郵政000號帳戶、中華郵政000號帳戶)，分別為如下行
為：(一)於108年8月12日上午11時32分許，以電話假冒臺灣○○地
方檢察署檢察官，向陳再得佯稱其名下帳戶涉嫌洗錢，需將帳戶
內款項移轉以便監管云云（無證據證明陳金榮知悉集團成員詐騙
時冒用公務員名義），致陳再得陷於錯誤而依指示於同年月19日
下午4時2分許，在○○縣○○鎮○○路○○○○○○00○○○○○○○000號帳戶內。
(二)於108年8月19日下午3時30分許，以電話假冒友人之方式向
簡文筆佯稱需款孔急，欲借款周轉云云，致簡文筆陷於錯誤而於
翌（20）日下午1時13分在○○市○○區○○郵局無摺存款30萬元至中
華郵政000號帳戶內。其後該集團成員「誠」即指示陳金瑞所招
募之車手張友瑞，先後持上開2帳戶金融卡，於108年8月20日上
午在○○市○○區○○路之○○郵局，分次提領中華郵政000號帳戶內款
項6萬元、6萬元、3萬元（總計15萬元）；再於同日下午於前開
郵局提領中華郵政000號帳戶內款項6萬元、6萬元、3萬元（總計
15萬元），張友瑞提領上開款項得手後，旋依「誠」之指示將款
項置放在指定處所，再由「誠」指派其他成員將款項收回，陳金
榮因面試張友瑞而獲取2千元之報酬。其後陳再得、簡文筆察覺
有異，分別報警處理，始循線查獲上情。
    理  由
甲、程序部分
壹、本件當事人對於本判決所引用下述被告以外之人於審判外之
    陳述，均未爭執其證據能力，復未於言詞辯論終結前聲明異
    議，本院審酌該等證據作成時並無不當取得情形，認以之作
    為本案證據亦屬適當，依刑事訴訟法第159條之5規定，均有
    證據能力。
貳、本判決所引用之其他非供述證據，查無違反法定程序取得之
    情形，依同法第158條之4反面解釋，均具證據能力。 
乙、實體部分
壹、得心證之理由
一、訊據被告對上開犯行坦承不諱（本院前審卷一第54頁，本院
    卷第343頁），核與證人張友瑞警詢及偵查中之供述（108偵
    25485卷第9-16頁，本院卷第248-258、263-265）、證人即
    告訴人陳再得、簡文筆於警詢中之指述相符（108他9496卷
    第43-47、73-77頁），並有面試人員一覽表、被告前往應徵
    者住處之監視錄影擷取畫面、張友瑞提款之錄影影像擷取畫
    面、被告與「德河」及「勝」之通訊軟體對話翻拍照片、存
    摺明細、詐欺集團傳真予被害人之文件、郵政入戶匯款申請
    書、存摺明細可佐（108他9496卷第57-61、63-67、89-91、
    95-99頁，108偵25485卷第33-41頁，本院卷第193-242頁）
    ，足認被告前開任意性自白與事實相符，應可採信。
二、被告雖辯稱只是找工作，不知對方是詐騙集團云云（本院卷
    第346頁），然而：
(一)關於被告之求職經過以及面試招募員工之情形，被告辯稱係
    於108年7月21日見報紙應徵遊樂場外務助理廣告，而與「蔡
    德河」聯繫，獲派替遊樂場招募員工之工作，並依「阿全」
    指示前往應徵者住處確認身分與履歷等資料，每面試1名應
    徵者可獲得2至3千元之報酬，而被告應徵張友瑞之程序係依
    「阿全」指示前往其住處，核對身分證所載資料與履歷表填
    寫之資料是否相符，期間被告以LINE語音通話與「阿全」聯
    繫，且將電話交給張友瑞接聽，讓「阿全」與張友瑞通話，
    被告亦聽聞2人之對話等情，業據被告供承在卷（108偵2548
    5卷第18-21、140-141頁，原審訴字卷第39-40頁，本院卷第
    344頁），此核與證人張友瑞所證：「全」說會派一名老闆
    親戚來翻拍身分證、履歷表，並確認我的住處，我後來也有
    將履歷表交給前來面試的人，給他拍身分證等語（108偵254
    85卷第15頁，本院卷第248-249、263頁）相符。
(二)查一般公司行號對於招募員工均審慎為之，除核對人事資料
    ，亦會詢問能力或專長、先前工作經驗等，以審核是否與公
    司所需相合，鮮少有直接至求職者家中核對資料、確認住處
    ，且完全未討論職缺工作內容之情形。本件被告具有高中畢
    業之學歷，當時年近50歲（本院卷第342頁），對上情當無
    不知之理，然被告卻稱其應徵遊樂場外務助理時，「對方說
    沒有特定上班地點，只負責招募員工，其他不用瞭解太多」
    （108偵25485卷第140頁），並因此聽信對方說詞，依其指
    示招募面試其他員工，顯與常理有違。且被告招募、面試員
    工之地點不僅非在「遊樂場」，而是在張友瑞之個人住處，
    於面試張友瑞時非但未就自己身分多加說明，僅單純核對張
    友瑞之身分是否與履歷相符，確認張友瑞有無住於該處，對
    任職之遊樂場名稱、地點、張友瑞之薪資、工作內容等均未
    透露，更無談及能力、專長、工作經驗等相關面試細節，明
    顯悖於常理。
(三)依卷附108年8月1日至21日被告與上手之通訊軟體對話紀錄
    ，雙方多次密集聯繫，且內容均係對方傳送面試者之基本資
    料（姓名及所在地址）給被告、要求被告於特定時間前往該
    處，而被告依指示抵達面試者住處後，旋即回報上手並傳送
    面試者之身分證件或履歷表、住處外觀照片，期間被告與該
    上手亦有多次語音通話（本院卷第195-234頁）。觀諸該等
    對話內容，未見被告詢問或質疑對方，何以遊樂場招募員之
    程序係以此悖於常情之方式進行，實與常理不合，然被告卻
    稱自己相信對方宣稱「無特定上班地點，其他不用瞭解太多
    」之說詞，是認被告顯無可能相信該遊樂場確實存在或合法
    經營，或認為自己任職之外務工作為適法正當。末依被告於
    警詢中所供「（問：是否為張友瑞所說係公司老闆的親戚？
    ）我並非老闆親戚，我是受阿全指使，怕應徵者起疑才會這
    講」（108偵25485卷第18頁）、偵訊中所稱「我有感覺LINE
    上與我聯繫之人對我愛理不理，就覺得可能有問題」（108
    偵25485卷第141頁），益見被告主觀上知悉「阿全」係利用
    自己面試之對象遂行詐欺犯罪甚明。
(四)本件被告與自稱「蔡德河」、「阿全」等人所屬詐欺集團之
    運作模式，係由該集團成員向被害人施用詐術，另由集團成
    員交付收款帳戶之金融卡、密碼予車手張友瑞等提領詐騙所
    得款項，再輾轉交付詐欺集團成員，以達成詐欺取財之犯罪
    目的。被告雖未始終參與各階段之詐欺取財犯行，然其負責
    面試提款車手，影響所屬詐欺集團能否順利取得詐騙金額、
    降低風險甚鉅，屬詐欺集團取得被害人財物之犯罪計畫中之
    重要環節，其既知接受其面試者將被派用從事犯罪活動，猶
    依指示面試提款車手，並從中賺取報酬，乃兼為自己利益之
    計算而為之，顯係以合同之意思分工參與犯罪計畫之實現，
    縱其僅承接面試車手此一犯罪構成要件以外之行為，仍屬共
    同正犯。
(五)依被告於偵訊中所供「我受阿全指使前往拍攝身分證及履歷
    後，阿全叫我回撥LINE，並將電話拿給張友瑞接聽，電話中
    我知道阿全跟張友瑞講的内容，之後我用LINE向阿全回報應
    徵之人是否居住該址，並確認身分無誤」（108偵25485卷第
    140頁），可見本案詐欺犯行至少有「阿全」、「張友瑞」
    、「蔡德河」、以電話假冒為檢察官及被害人友人之不詳成
    年人、向張友瑞收取贓款之不詳成年人與被告共犯，已達3
    人以上，被告復至少知悉有「阿全」、「張友瑞」與其共犯
    ，仍為本案詐欺取財之構成要件以外之行為分擔，自足認被
    告具有三人以上共同詐欺取財之故意。
(六)基上，被告所辯應徵工作及其工作內容均有違常理，其辯稱
    單純找工作，不知道對方是詐騙集團云云，顯係卸責之詞，
    無可採信。
三、被告另辯稱：本件業經原審法院另以109年度簡字第361號（
    下稱前案）判處有期徒刑8月，緩刑2年確定，本案應為前案
    確定判決效力所及，依法應諭知免訴判決（本院卷第343頁
    ）。然查：
（一）被告於108年8月間依詐騙集團成員指示，前往面試應徵車
      手李谷城等人住處，拍攝各車手之國民身分證正、反面及
      履歷表傳送予詐騙集團成員，嗣如附表所示被害人等自10
      8年8月7日起至同年月15日止，先後遭該詐騙集團成員施
      用詐術因而匯款至指定帳戶，該等贓款經車手李谷城提領
      後放置在指定地點，再由集團成員張肯彬、黃永成等人前
      往收取繳回詐騙集團等情，業經臺灣○○地方檢察署檢察官
      以108年度偵字第21093號以被告涉犯加重詐欺取財等罪嫌
      提起公訴，由原審法院以109年度簡字第361號認被告所為
      係犯幫助3人以上共同詐欺取財罪，而判處被告有期徒刑8
      月，緩刑2年，緩刑期間付保護管束，並應向檢察官指定
      之政府機關、政府機構、行政法人、社區或其他符合公益
      目的之機構或團體，提供240小時之義務勞務及接受6小時
      法治教育，並於109年4月1日確定等節，有本院被告前案
      紀錄表及該判決書在卷可稽（見原審訴字卷第15至16、27
      至34頁）。則被告依詐騙集團成員指示面試應徵車手李谷
      城、張肯彬等人，以及附表所示被害人等遭詐騙匯款後，
      該等贓款經車手李谷城提領，再由張肯彬等人收取而繳回
      詐騙集團之犯罪事實，業經判決確定在案，首堪認定。
（二）按刑法關於正犯、幫助犯之區別，係以其主觀之犯意及客
      觀 之犯行為標準，凡以自己犯罪之意思而參與犯罪，無
      論其所參與者是否犯罪構成要件之行為，皆為正犯，其以
      幫助他人犯罪之意思而參與犯罪，其所參與者，苟係犯罪
      構成要件之行為，亦為正犯（最高法院95年度台上字第38
      86號判決意旨參照）。又共同正犯之成立，祇須具有犯意
      之聯絡，行為之分擔，既不問犯罪動機起於何人，亦不必
      每一階段犯行，均經參與（最高法院34年上字第862號判
      例意旨參照）；以合同之意思而參加犯罪，即係以自己犯
      罪之意思而參與，縱其所參與者為犯罪構成要件以外之行
      為，仍屬共同正犯（最高法院99年度台上字第7414號判決
      意旨參照）。
（三）本件被告所屬詐欺集團之運作模式，已如前述，而被告雖
      未始終參與各階段之詐欺取財犯行，然其既知受面試之人
      將被指派從事犯罪，猶依「阿全」指示面試車手並從中賺
      取報酬，顯係以自己犯罪之意思參與詐欺罪構成要件以外
      之行為，屬共同正犯而非幫助犯。被告為上開詐欺集團自
      108年8月7日起至同年月15日間，共同詐騙如附表所示被
      害人犯行而分擔面試車手（張肯彬、黃永成）之工作，固
      經前案判決確定，然本件被告所參與者，係就同一集團詐
      騙（有別於前案被害人等之）陳再得、簡文筆而分擔面試
      車手（張友瑞）之犯行，前案與本案遭詐騙之被害人既不
      相同，且領取詐騙贓款之車手亦不相同，足見本案與前案
      應非同一案件，本案應非前案確定判決效力所及，被告主
      張本件業經前案判決確定，顯有誤會。
四、綜上，本件事證明確，被告加重詐欺取財犯行堪以認定，均
    應依法論科。　　
貳、論罪部分
　　核被告所為，均係犯刑法第339條之4第1項第2款之三人以上
    共同詐欺取財罪。被告與集團成員各自分擔事實欄所載行為
    之一部，相互利用彼此之行為，以達遂行詐欺2被害人財物
    之目的，其與該集團成員間就詐欺取財有犯意聯絡、行為分
    擔，應論以共同正犯。被告所犯三人以上共同詐欺取財罪（
    共2罪），其犯意個別、行為互殊，應分論併罰。至被告加
    入本案詐欺集團後，所參與該集團之首次詐欺取財犯行（即
    附表編號6），業經前案即原審法院以109年度簡字第361號
    判決確定，基於禁止雙重評價原則，自無再就本案犯行論以
    參與犯罪組織罪及加重詐欺罪之想像競合犯，附此說明。
參、撤銷改判、量刑及沒收之說明
一、原審未詳酌上情，誤認本案為前案確定判決效力所及，而諭
    知被告免訴判決，顯有未洽。檢察官上訴指摘原判決不當，
    為有理由，應由本院予以撤銷改判。爰以行為人責任為基礎
    ，審酌被告時值壯年、非無謀生能力，竟不思以正途賺取錢
    財，貪圖獲利而加入詐欺集團擔任面試車手之角色，造成本
    案2被害人分別受有48萬、30萬元之財產損失，兼衡其坦承
    犯行卻更易供述之犯後態度，未與2被害人達成和解或賠償
    損害，暨其犯罪動機、目的、手段，自陳高中畢業、目前從
    事保全等一切情狀，就其所犯2罪分別量處如主文第2項所示
    之刑並定應執行刑。
二、被告加入本案詐欺集團擔任面試官期間，因面試多名車手獲
    得共計3萬元報酬，而面試車手張友瑞所獲得之2千元係包含
    在上開3萬元報酬內乙情，業經被告於本院中供述明確（本
    院卷第344頁）。而被告獲取之3萬元報酬，業經前案宣告沒
    收及追徵（原審訴字卷第27-34頁），且該筆3萬元亦經臺灣
    ○○地方檢察署檢察官執行沒收完畢（經本院調閱該署109年
    度執沒字第1415號確認無訛），為免被告就本案獲取之2千
    元犯罪所得受有遭重複沒收之虞，本院認如再諭知沒收顯有
    過苛，爰依刑法第38條之2第2項之規定，不予宣告沒收及追
    徵。　
肆、不另為無罪諭知部分　
　　起訴意旨雖認被告如事實欄所示之行為，另涉犯洗錢防制法
    第14條第1項之洗錢罪嫌。惟查：
一、按洗錢行為之防制，旨在避免追訴、處罰而使其所得財物或
    利益之來源合法化；是105年12月28日修正公布前洗錢防制
    法第11條第1項、第2項之洗錢罪，依同法第1條、第2條之規
    定，應以行為人有為逃避或妨礙所犯重大犯罪之追查或處罰
    之犯意及行為，始克相當；因之，是否為洗錢行為，自應就
    犯罪全部過程加以觀察，包括有無因而使重大犯罪所得之財
    物或財產上利益之性質、來源、所在地、所有權或其他權利
    改變，因而妨礙重大犯罪之追查或處罰，或有無阻撓或危及
    對重大犯罪所得之財物或財產上利益來源追查或處罰之行為
    在內；若非先有犯罪所得或利益，再加以掩飾或隱匿，而係
    取得犯罪所得或利益之犯罪手段，或並未合法化犯罪所得或
    利益之來源，而能一目了然來源之不法性，或作直接使用或
    消費之處分行為，自非洗錢防制法所規範之洗錢行為（最高
    法院106年度台上字第269號判決意旨參照）。
二、本件被告係依詐騙集團「阿全」指示，從事確認欲應徵集團
    工作之人之身分、履歷及住家地址，已如前述，而卷內事證
    尚不足以證明被告有就詐欺集團車手之工作內容對應徵者加
    以說明。況本案係被告應徵張友瑞在前，被害人陳再得、簡
    文筆受騙匯款在後，張友瑞始依集團之指示提領贓款後上繳
    集團，足見被告面試車手時，本案詐欺犯行尚未著手實行。
    又參以被害人陳再得、簡文筆所證遭詐騙之經過，可知其等
    均未與被告或詐騙集團成員有直接見面接觸，尚難僅憑張友
    瑞應徵詐欺集團後收取贓款再上繳集團之犯行，逕論被告參
    與洗錢犯行，或推認被告有與張友瑞共同洗錢之犯意。此外
    ，檢察官並未具體指出被告有何「掩飾、隱匿」犯罪所得之
    行為內容或方式，亦未證明被告有參與詐欺正犯將提領之犯
    罪所得予以掩飾、隱匿，進而營造合法來源之外觀，或使其
    來源無法追溯之行為，復未提出事證證明被告主觀上有何「
    掩飾、隱匿」犯罪所得之犯意。而被告於主觀、客觀上是否
    有掩飾或隱匿特定犯罪所得之本質、來源、去向、所在、所
    有權、處分權或其他權益等洗錢行為，事涉被告主觀認識所
    及範圍，檢察官就此部分既未舉證證明或指明證據方法以供
    調查，難認被告主觀上對此節有所預見。卷內事證既不足以
    證明被告對詐騙集團是否亦有洗錢行為有所認識，自應為有
    利於被告之認定，惟公訴意旨認此部分與前開有罪之加重詐
    欺取財部分，有想像競合犯之裁判上一罪關係，爰不另為無
    罪之諭知。
據上論斷，應依刑事訴訟法第369條第1項前段、第364條、第299
條第1項前段，判決如主文。
本案經檢察官許王正皓庭執行職務。
中　　華　　民　　國　　111 　年　　2 　　月　　22　　日
                  刑事第二十五庭審判長法  官 邱滋杉
                                      法  官 黃翰義
                                      法  官 邱瓊瑩
以上正本證明與原本無異。
如不服本判決，應於收受送達後20日內向本院提出上訴書狀，其
未敘述上訴之理由者並得於提起上訴後20日內向本院補提理由書
（均須按他造當事人之人數附繕本）「切勿逕送上級法院」。
                                      書記官 桑子樑
中　　華　　民　　國　　111 　年　　2 　　月　　22　　日
附錄：本案論罪科刑法條全文
中華民國刑法第339條之4
犯第339條詐欺罪而有下列情形之一者，處1年以上7年以下有期
徒刑，得併科1百萬元以下罰金：
一、冒用政府機關或公務員名義犯之。
二、三人以上共同犯之。
三、以廣播電視、電子通訊、網際網路或其他媒體等傳播工具，
    對公眾散布而犯之。
前項之未遂犯罰之。